臺灣士林地方法院民事判決　九十一年度訴字第六二號
　　原　　　告　台北市政府建設局
　　法定代理人　乙○○
　　被　　　告　甲○○
右當事人間分配表異議之訴事件，本院判決如左：
    主    文
確認被告就坐落臺北縣三重市○○段一五三地號、面積一五‧三平方公尺全部土地之
抵押權不存在。三重地政事務所就同前地號土地分別以七十二年重登字第０一二七六
０號收件文號（即登記次序一）、七十五年重登字第一三五一號收件文號（即登記次
序二）、七十八年重登字第０一一五三八號收件文號（即登記次序三）所為各本金最
高限額新台幣伍拾萬元之抵押權登記應予塗銷。
本院八十八年度執字第四三五九號拆屋還地等強制執行事件分配表中，就被告可參與
分配之次序２「執行費」、次序４「第一順位抵押權」、次序５「第二順位抵押權」
及次序６「第三順位抵押權」等欄應予刪除，並將其中次序２「參仟陸佰陸拾貳元」
、次序４「伍拾萬元」及次序５「壹萬玖仟參佰玖拾玖元」合計「伍拾貳萬參仟零陸
拾壹元」改列為原告之分配金額。
訴訟費用由被告負擔。
    事    實
一、原告方面：
  (一)聲明：如主文所示。
  (二)陳述：
  (1)被告就坐落臺北縣三重市○○段五一三地號、面積一五‧三平方公尺之全部土地
    ，雖分別於七十二年五月十一日、七十五年四月七日及七十八年三月三十日設定
    各本金最高限額新台幣伍拾萬元之抵押權，惟其後於八十年七月十日取得上揭土
    地之所有權，依據民法第七百六十二條規定：同一物之所有權及其他物權，歸屬
    於一人者，其他物權因混同而消滅。故上揭土地之原所有人彭秀琴既以上揭土地
    設定第一順位至第三順位各本金最高限額伍拾萬元之抵押權予被告，其後彭秀琴
    再以買賣為原因移轉予被告所有，因已歸屬於被告一人，是上開本金最高限額抵
    押權即因混同而消滅，因此被告對上揭土地之抵押權應已不存在，而三重地政事
    務所亦應依上述規定，塗銷第一順位至第三順位之抵押權登記，詎鈞院民事執行
    處卻認為被告仍有上揭抵押之優先債權存在，並同意其參與本件分配，應有違誤
    。
  (2)系爭土地經臺灣板橋地方法院民事執行處四次拍賣，由債權人以八十三萬元之底
    價承受，而被告仍積欠原告不當得利三百八十七萬三千四百元，故原告縱有上揭
    拍賣所得價款相抵，仍不足以清償，且鈞院民事執行處卻不認被告係本件之債務
    人，而列為優先受償之債權人，致原告無法自被告所有不動產拍賣所得之價款求
    償，此豈為保護債權人之權益。況縱被告就系爭土地有優先抵押權而優先受償，
    惟其仍積欠原告上揭不當得利，亦應在本件執行範圍內，故被告應無權利參與本
    件分配。
  (3)綜上，原告依據強制執行法第四十一條第一項前段規定，提起本件分配表異議之
    訴，應有理由，請求判決如訴之聲明。
  (三)證據：提出土地登記簿謄本、本院九十年十一月十六日士院儀執強字第四三五九
    號通知及所附分配表等影本為證。
二、被告方面：
    被告甲○○未於言詞辯論期日到場，亦未提出準備書狀作何聲明或陳述。
三、本院依職權調閱本院八十八年度執字第四三五九號強制執行案卷。
    理    由
一、本件被告未於言詞辯論期日到場，核無民事訴訟法第三百八十六條各款所列情形
    ，爰依原告之聲請，由其一造辯論而為判決。
二、原告主張之前開事實，已據其提出與所述相符之土地登記簿謄本、本院九十年十
    一月十六日士院儀執強字第四三五九號通知及所附分配表為證，且經本院依職權
    調閱本院八十八年度執字第四三五九號強制執行案卷查核屬實，原告之主張為可
    採信。
三、按同一物之所有權及其他物權，歸屬於一人者，其他物權因混同而消滅。但其他
    物權之存續，於所有人或第三人有法律上之利益者，不在此限。民法第七百六十
    二條定有明文。即在同一物之所有權及其他物權混同之情形下，原則上其他物權
    歸於消滅，僅在其他物權之存續於所有人或第三人有法律上之利益時，其他物權
    始例外的不歸於消滅。而所謂其他物權，即一般所謂之定限物權，無論是用益物
    權或擔保物權均屬之。本件被告對於系爭土地，除以買賣為原因於八十年七月十
    日登記為所有權人外，另並分別以七十二年重登字第０一二七六０號收件文號、
    七十五年重登字第一三五一號收件文號、七十八年重登字第０一一五三八號收件
    文號向地政機關申請，而各於七十二年五月十一日、七十五年四月七日及七十八
    年三月三十日設定登記有次序一、二、三，各為本金最高限額新台幣伍拾萬元之
    抵押權，且債務人均為彭秀琴，此有土地登記簿謄本在卷可佐。是系爭土地之所
    有權及抵押權既於八十年七月十日歸屬於被告一人所有，且無證據顯示系爭抵押
    權之存在於被告或第三人有何法律上之利益存在，是應認為被告之抵押權已於是
    日因混同而消滅，此乃法律所定之物權變動原因，即應於符合法律要件之時發生
    抵押權消滅之物權變動法律效果，並認為該抵押權已不存在，而地政機關則應塗
    銷其登記，是原告起訴請求確認系爭抵押權不存在，並三重地政事務所應將抵押
    權之登記塗銷等項，於法要無不合。
四、被告於系爭土地上之抵押權於八十年七月十日時因混同而消滅，而系爭土地於本
    院八十八年度執字第四三五九號強制執行事件中為強制執行之標的物，即因債權
    人即原告對被告基於確定判決之金錢債權執行名義對之聲請強制執行，嗣系爭土
    地經本院民事執行處囑託臺灣板橋地方法院強制執行，而經原告以八十三萬元承
    受，俟由本院民事執行處製作分配表，因系爭土地上有以被告為權利人之次序一
    、二、三順位抵押權存在，乃於九十年十一月十六日士院儀執強字第四三五九號
    通知所附分配表上，臚列被告可分配之項目包括：次序二之執行費，分配金額為
    三千六百六十二元；次序四之第一順位抵押權，分配金額為五十萬元；項次五之
    第二順位抵押權，分配金額為一萬九千三百九十九元；項次六之第三順位抵押權
    ，分配金額為零。而該強制執行事件之債權人即本件原告，則除次序一之執行費
    十二萬八百五十一元部分，列為優先受償之債權外，其餘因確定判決所可向被告
    請求之債權三百八十七萬三千四百元，則受償順序則列於被告前開受償項目之後
    ，致可受分配之金額為零，並系爭強制執行案款於分配表上所列參與分配之權利
    人，除本件兩造外，其他僅有分配次序三之臺北縣政府稅捐稽徵處三重分處所聲
    明參與分配之土地增值稅一十八萬六千零八十八元，此有系爭分配表附卷可按。
    惟本件民事執行處將被告列為債權人而予以列入分配之原因，在於被告原在系爭
    強制執行標的物上有抵押權存在，然系爭被告為權利人之登記次序一、二、三順
    位抵押權，已於八十年七月十日因混同而消滅已如前述，是即無將其列入分配之
    餘地，從而原告請求將上開分配表上分配次序二之參與非配應納執行費及次序四
    、五、六抵押權等欄予以刪除要屬有據。而上開各被告可參與分配項目經刪除後
    ，原列入分配予被告之金額，因另一債權人即參與分配之臺北縣政府稅捐稽徵處
    三重分處所聲明參與分配金額一十八萬六千零八十八元原即可全額受償，是刪除
    被告參與分配之項目後，原分配次序二之分配金額三千六百六十二元、次序四之
    分配金額五十萬元及次序五之分配金額一萬九千三百九十九元，即原列為應分配
    與被告之總金額五二三０六一元，自改列為原告之分配金額，是原告請求將此部
    分金額列為其應受分配之金額，亦屬可採。
五、綜上，本件原告所為請求於法洵無不合，為有理由，應予准許。
六、據上論結，原告之訴為有理由，依民事訴訟法第三百八十五條第一項前段、第七
    十八條判決如主文。
中　　　華　　　民　　　國　　九十一　　年　　　六　　　月　　二十五　　日
                                    臺灣士林地方法院民事第二庭
~B法　　　官　蕭錫証
右為正本係照原本作成。
如對本判決上訴須於判決送達後廿日內向本院提出上訴狀。
中　　　華　　　民　　　國　　九十一　　年　　　七　　　月　　　一　　　日
~B法院書記官　余淑芬
